CLUSTERING MENGGUNAKAN SOM DAN WARD

```{r include = FALSE}
library(readxl)
library(ggplot2)
library(car)
library(psych)
library(stats)
library(factoextra)
library(kohonen)
library(zoo)
library(cluster)
library(clValid)
library(clusterSim)
library(fpc)
library(knitr)
library(networkD3)
library(dendextend)
set.seed(123)
```

```{r Import-Data}
# Import Data
data1 <- read_excel("D://SPS 2/Inflasi Tahunan (Y-on-Y) (2022=100) Menurut Kelompok dan Sub Kelompok 01 - 11 Tahun 2024.xlsx")
head(data1)
```

```{r Melakukan-Preprocessing-Data}
# Menyiapkan Data
## Menghapus kolom yang tidak diperlukan dalam analisis
data2 <- data1[,-1]

## Mengecek Missing Value
cat("Ada Missing Value di data2?", any(is.na(data2)), "\n")

## Mengganti Missing Value dengan Rata-rata
data3 <- na.aggregate(data2, FUN = mean)

## Mengecek Missing Value
cat("Ada Missing Value di data3?", any(is.na(data3)))

# Memanggil data sebelum dan sesudah imputasi
kable(head(data2, 15), caption = "Data Sebelum Imputasi")
kable(head(data3, 15), caption = "Data Sesudah Imputasi")
```

```{r Analisis-Deskriptif}
# Analisis Deskriptif
summary(data3)
cat("\nStandar Deviasi: \n")
sapply(data3, function(x) if(is.numeric(x)) sd(x) else NA)
```

```{r Melakukan-Standarisasi-Z-Score}
# Mengubah Data menjadi Matrix serta Standarisasi Z-Score
data4 <- as.matrix(scale(data3))

kable(head(data3, 5), caption = "Data Sebelum Standarisasi (1 - 5)")
kable(tail(data3, 5), caption = "Data Sebelum Standarisasi (145 - 150)")
kable(tail(data4, 5), caption = "Data Sesudah Standarisasi (1 - 5)")
kable(tail(data4, 5), caption = "Data Sesudah Standarisasi (145 - 150)")
```

```{r Analisis Deskriptif Data sesudah Standarisasi}
# Analisis Deskriptif Data sesudah Standarisasi
summary(data4)
cat("\nStandar Deviasi: \n")
sapply(data.frame(data4), function(x) if(is.numeric(x)) sd(x) else NA)
```
```{r}
# Menentukan Jumlah Klaster Optimal (Nilai)

## Metode Elbow (WSS)
Elbow <- vector("numeric", length = 8)
for (k in 1:8) {
  kmeans_result <- kmeans(data4, centers = k, nstart = 20)
  Elbow[k] <- kmeans_result$tot.withinss
}
elbow_data <- data.frame(Clusters = 1:8, SSE = Elbow)

## Tabel Hasil Elbow
data.frame(Klaster = 1:8, Elbow)

# Menentukan Jumlah Klaster Optimal (Plot)

## Plot Metode Elbow (WSS)
ggplot(elbow_data, aes(x = Clusters, y = SSE)) +
  geom_line() +
  geom_point() +
  ggtitle("Metode Elbow") +
  xlab("Jumlah Klaster") +
  ylab("Jumlah Kuadrat dalam Klaster (WSS)")
```

Diperoleh jumlah klaster optimal ada pada K = 2.

```{r Membuat-Model-Pelatihan-SOM}

# membut Model Pelatihan SOM
## Membuat Ukuran dan Bentuk Grid 
som_grid <- somgrid(xdim=5, ydim=5, topo="hexagonal")

## Melatih Model SOM sesuai Jumlah Iterasi, Kecepatan Belajar, dan Lingkungan yang tersedia
som_model <- som(data4, grid=som_grid, rlen=1000, alpha=c(0.05,0.01),
                 keep.data = TRUE, dist.fcts = "euclidean")

## Kesimpulan Model SOM yang akan dibuat
summary(som_model)
```

```{r Visualisasi-Proses-Clustering-SOM}
# Visualisasi Proses Clustering SOM
palette1 <- c("yellow", "green", "red", "orange", "blue", "purple", "magenta")
palette2 <- tricolor(som_model$grid)

# Progres Pelatihan

## Plot Training Progress
plot(som_model, type = "changes")

## Mapping Plot
som_model$grid$pts
som_model$unit.classif
plot(som_model, type = "mapping")

## Clustering Metode SOM
kable(as.data.frame(som_model$codes), caption = "Nilai Codes")
plot(som_model, type = "codes", bgcol = "white", main = "Fan Plot")
```
```{r Hasil Clustering SOM}
dist(som_model$codes[[1]], diag = T)

# Plot Jarak antar Neuron
plot(som_model, type = "dist.neighbours", main = "Plot Jarak antar Neuron")

# Plot Clustering K = 2 (Jumlah Klaster Optimal)
som_cluster <- cutree(hclust(dist(som_model$codes[[1]])),2)

## Menampilkan Plot Clustering SOM
plot(som_model, type="codes", bgcol = palette1[som_cluster], main = "Hasil Clustering SOM") + add.cluster.boundaries(som_model,som_cluster)

### Menambahkan legenda
legend_labels <- unique(som_cluster)
legend_colors <- palette1[legend_labels]
legend(x = 6.5, y = 5,
       legend = legend_labels,
       fill = legend_colors,
       title = "Cluster")
```
```{r}
# Hasil Clustering

## Hasil SOM
hasil_som <- data.frame(id=data1$`150 KAB/KOTA INFLASI`, cluster = som_cluster[som_model$unit.classif],data3)

### Jumlah Anggota cluster SOM
table("Jumlah Anggota Cluster SOM" = hasil_som$cluster)
```
SSE <- dist(data4, method = "euclidean")
dist(head(data4,10), method = "euclidean", diag = FALSE)

clustering_ward <- hclust(SSE, method = "ward.D2")
dendroNetwork(clustering_ward, height = 3000, width = 500, nodeColour = "blue", opacity = 1)
ward_cluster <- cutree(clustering_ward, k = 2)

### Menampilkan Plot Clustering Ward
plot(clustering_ward, main = "Dendrogram Awal Metode Ward")

```{r Membuat-Dendrogram-Hasil-Metode-Ward}
## Clustering Metode Ward
SSE <- dist(data4, method = "euclidean")
SSE <- dist(data.frame(id=data1$`150 KAB/KOTA INFLASI`, data4))
dist(head(data4,10), method = "euclidean", diag = FALSE)

clustering_ward <- hclust(SSE, method = "ward.D2")
dendroNetwork(clustering_ward, height = 3500, width = 1000, nodeColour = "blue", opacity = 1)
ward_cluster <- cutree(clustering_ward, k = 2)

### Menampilkan Plot Clustering Ward
plot(clustering_ward, main = "Dendrogram Hasil Metode Ward")
```

```{r Hasil-clustering-dengan-dua-klaster}
## Menampilkan Plot Clustering Ward
plot(clustering_ward, main = "Dendrogram Hasil Metode Ward")

### Menambahkan legenda
rect.hclust(clustering_ward, k = 2, border = 2:3)
legend(x = 120, y = 18, 
       legend = paste( 1:2), 
       fill = 3:2, 
       title = "Cluster")
```

```{r Anggota-klaster-SOM-dan-Ward}


# Hasil Clustering

## Hasil Ward
hasil_ward <- data.frame(id=data1$`150 KAB/KOTA INFLASI`, cluster = ward_cluster, data3)

### Jumlah Anggota cluster Ward
table("Jumlah Anggota Cluster Ward" = hasil_ward$cluster)

```

```{r Evaluasi-masing-masing-Hasil-Clustering-(Z-Score)}
# Evaluasi Hasil Clustering

d <- dist(data4, method = "euclidean")

## Evaluasi menggunakan Davies Bouldin Index
DBI_SOM <- index.DB(as.matrix(data4), hasil_som$cluster, centrotypes = "centroids", p=2, q=1)
DBI_Ward <- index.DB(as.matrix(data4), hasil_ward$cluster, centrotypes = "centroids", p=2, q=1)

## Evaluasi menggunakan Calinski-Harabasz Index
CHI_SOM <- index.G1(as.matrix(data4), hasil_som$cluster, d = "centroids")
CHI_Ward <- index.G1(as.matrix(data4), hasil_ward$cluster, d = "centroids")

## Evaluasi menggunakan Dunn Index
Dunn_SOM <- dunn(distance = d, clusters = hasil_som$cluster, Data = as.matrix(data4), method = "euclidean")
Dunn_Ward <- dunn(distance = d, clusters = hasil_ward$cluster, Data = as.matrix(data4), method = "euclidean")

# Menampilkan Hasil Evaluasi
cat("BERIKUT HASIL EVALUASI MENGGUNAKAN DATA TRANSFORMASI \n \n")
cat("DBI SOM =", DBI_SOM$DB/2, "   ; DBI Ward =", DBI_Ward$DB/2, "  ; (DBI Kecil Win) \n")
cat("CHI SOM =", CHI_SOM, "   ; CHI Ward =", CHI_Ward, "  ; (CHI Besar Win) \n")
cat("Dunn SOM =", Dunn_SOM, " ; Dunn Ward =", Dunn_Ward, "; (Dunn Besar Win) \n \n")
cat("METODE TERBAIK : SELF ORGANIZING MAPS")
```

```{r Evaluasi-masing-masing-Hasil-Clustering-(Asli)}
# Evaluasi Hasil Clustering

## Evaluasi menggunakan Davies Bouldin Index
DBI_SOM <- index.DB(as.matrix(data3), hasil_som$cluster, d = "centroids", p=2, q=1)
DBI_Ward <- index.DB(as.matrix(data3), hasil_ward$cluster, d = "centroids", p=2, q=1)

## Evaluasi menggunakan Calinski-Harabasz Index
CHI_SOM <- index.G1(as.matrix(data3), hasil_som$cluster, d = "centroids")
CHI_Ward <- index.G1(as.matrix(data3), hasil_ward$cluster, d = "centroids")

## Evaluasi menggunakan Dunn Index
Dunn_SOM <- dunn(distance = d, clusters = hasil_som$cluster, Data = as.matrix(data3), method = "euclidean")
Dunn_Ward <- dunn(distance = d, clusters = hasil_ward$cluster, Data = as.matrix(data3), method = "euclidean")

# Menampilkan Hasil Evaluasi
cat("BERIKUT HASIL EVALUASI MENGGUNAKAN DATA AWAL \n \n")
cat("DBI SOM =", DBI_SOM$DB/2, "   ; DBI Ward =", DBI_Ward$DB/2, "  ; (DBI Kecil Win) \n")
cat("CHI SOM =", CHI_SOM, "   ; CHI Ward =", CHI_Ward, "  ; (CHI Besar Win) \n")
cat("Dunn SOM =", Dunn_SOM, " ; Dunn Ward =", Dunn_Ward, "; (Dunn Besar Win) \n \n")
cat("METODE TERBAIK : SELF ORGANIZING MAPS")
```

```{r Hasil-Clustering-Metode-Terbaik-(Self-Organizing-Maps)}
# Menampilkan Hasil Clustering Metode Terbaik (SOM)

kable(hasil_som)
```